【裁判字號】    98,消債更,374
【裁判日期】    980604
【裁判案由】    更生事件
【裁判全文】
臺灣板橋地方法院民事裁定          98年度消債更字第374號
聲  請  人  甲○○
上列當事人依消費者債務清理條例聲請更生事件，本院裁定如下
：
    主  文
更生及保全處分之聲請均駁回。
聲請費用由聲請人負擔。
    理  由
一、按聲請更生或清算不合程式或不備其他要件者，法院應以裁
    定駁回之，但其情形可以補正者，法院應定期間先命補正，
    消費者債務清理條例（下或稱本條例）第8 條定有明文。又
    按債務人與金融機構協商成立者，不得聲請更生或清算，但
    因不可歸責於己之事由，致履行顯有重大困難者，不在此限
    ；本條例施行前，債務人依金融主管機關協調成立之中華民
    國銀行公會（下稱銀行公會）會員辦理消費金融案件無擔保
    債務協商機制與金融機構成立之協商，準用前項之規定，本
    條例第151 條第5 、6 項分別定有明文。蓋該債務清償方案
    係經債務人行使程式選擇權而與債權人締結之債務清理契約
    ，其即應受該契約之拘束，且本條例更生之規範目的，係在
    維持債務人基本生活之情況下，於債務人之能力範圍內盡力
    清償債務，非謂債務人得任意利用債務清理程式減輕債務，
    因此，為避免債務人針對已成立之協商方案任意毀諾，濫用
    更生或清算之債務清理程式，須債務人於協商成立後因不可
    歸責於己之事由，致其無法履行原定清償方案，始例外得依
    本條例聲請更生或清算。次按債務人不能清償債務或有不能
    清償之虞者，得依本條例所定更生或清算程序，清理其債務
    ，本條例第3 條定有明文。又所謂「不能清償債務」，係指
    債務人欠缺清償能力，對於已屆清償期，且已受請求之債務
    之全部或主要部分，客觀上可預見其為一般且繼續的不能清
    償之財產狀態之謂。又清償能力係由財產、信用、勞力三者
    構成，雖無足夠財產，如有良好之信用、優良之技術或持續
    不斷之勞力，即屬有清償債務之可能。而債務人依本條例向
    法院聲請更生或清算，應認係債務清理之最後手段，蓋經法
    院裁定開始更生或清算程序後，債務人之生活、身分資格、
    工作權利等或均將受有限制。又本條例所定之債務清理程序
    採雙軌制設計，分為重建型之更生程序及清算型之清算程序
    ，其立法目的在使有不能清償或有不能清償之虞的消費者，
    得依其自身負債與清償能力之不同情況，選擇不同程序清理
    其債務，以調整其與債權人及其他利害關係人之權利義務關
    係，保障債權人之公平受償，謀求消費者經濟生活之更生及
    社會經濟之健全發展。上開規定之立法目的，在兼顧債權人
    、債務人雙方之利益，使陷於經濟上困境之消費者得以清理
    債務，利用此兩種不同程序妥適調整債務人與債權人及其他
    利害關係人間之權利義務關係，保障債權人獲得公平受償，
    並謀求消費者經濟生活之更生機會。申言之，更生之目的在
    使全體債權人獲得公平之受償，並使債務人在經濟上得有更
    生之機會，防止社會經濟發生混亂。上開制度並非在使債務
    人恣意消費所造成之債務，轉嫁予債權人負擔；故法律所設
    債務人免責之制度，應在鼓勵勤勞誠實之債務人，而非縱容
    投機不誠實之債務人，倘債務人不思如何履行清償債務，反
    而算計本條例中之免責制度，濫用更生或清算程序以規避其
    應負擔之償還責任，自與前開立法本旨有違。
二、聲請意旨略以：聲請人因有不能清償債務情事，民國95年12
    月間依銀行公會會員辦理消費金融案件無擔保債務協商機制
    ，與最大債權銀行國泰世華銀行達成分期還款協議，自協商
    成立後，每月償還新臺幣（下同）29,500元。惟以聲請人之
    薪資轉帳存摺，計算97年3 月至97年6 月之平均月薪資，聲
    請人每月收入平均為42,879元。因聲請人與其配偶余木興依
    法扶養3 名子女，並共同負擔房屋貸款；聲請人含自身費用
    每月需負擔27,604元（計算式：按行政院主計處公告97年度
    臺灣省最低生活費9,829 元+ 房屋貸款7,500 元+ 3 名子女
    10,275元=27,604 元）；而余木興96年度每月平均薪資為44
    ,925 元 ，自身亦有信用卡最低應繳金額需繳納（每月需繳
    納約13,000元）與汽車貸款每月11,000元（汽車為聲請人之
    業務所需開車拜訪客戶），扣除上開費用僅剩餘20,925元，
    顯不足以負擔與聲請人需共同分攤之費用（計算式：按行政
    院主計處公告97年度臺灣省最低生活費9,829 元+ 房屋貸款
    7,500 元+3名子女10,275元=27,604 元）。而聲請人於97年
    3 月之際，正逢子女需繳納學費增加支出，遂與最大債權金
    融機構聯繫並告知將會延緩繳納一致性協商金額；不料最大
    債權金融機構逕自認定聲請人毀諾，實非聲請人惡意不繳納
    一致性協商金額，遂於97年4 月毀諾，係有不可歸責於己之
    事由，致履行有重大困難，爰聲請更生等語。
三、經查，本件聲請人前於95年12月間與最大債權金融機構國泰
    世華銀行達成協商，協議自協商成立後，每期按月還款29,5
    00元，聲請人於97年4 月毀諾等情，業據聲請人陳明。是本
    件聲請人向本院聲請更生，自須審究其是否有「不可歸責於
    己事由致履行顯有重大困難」之情事。經查：
（一）本件聲請人前曾於97年7 月21日向本院聲請更生，業經本
      院97年度消債更字第977 號事件（下稱前案）受理在案，
      嗣經本院於98年3 月3 日駁回其聲請。而聲請人自94年2
      月14日起任職於中化裕民健康事業服份有限公司（下稱中
      化公司）迄今，職務為營業部門診藥一處之客服專員，負
      責該公司之產品之銷售及收款業務，其95年度之年所得為
      609,901 元，96年度之年所得為678,277 元，97年1 月至
      同年6 月之所得為429,285 元（單月薪資分別為：1 月17
      5,785 元、2 月49,450元、3 月54,700元、4 月47,450元
      、5 月51,700元、6 月50,200元）一情，業據本院調取前
      案卷核閱屬實，此有中化公司97年12月8 日（97）中化裕
      民董字第0048號函及中國化學製藥股份有限公司97年12月
      8 日（97）中藥董字第0273號函在卷可稽（見前案卷第85
      頁至第89頁）。經換算平均月薪資在50,825元至71,548元
      之間：【計算式：609,901 元÷12＝50,825元（95年度）
      、678,277 元÷12＝56,523（96年度）、429,285 元÷6=
      71,548元（97年1 月至同年6 月）、以下四捨五入】，並
      無聲請人所稱97年3 月至97年6 月之平均月薪資為42,879
      元之情，聲請人顯未據實陳報，亦足見聲請人協商成立時
      及毀諾時之收入皆屬穩定，甚有成長，是其既陳明自協商
      成立後迄97年3 月間，均能依上開協商結果履行，則其在
      97年1 月至同年6 月每月平均所得大幅提升為71,548元時
      ，衡情亦難認有不能履行協商條件之情事。
（二）聲請人另主張含自身費用每月需負擔27,604元，而以其配
      偶余木興96年度各類所得資料清單所載，其該年度每月平
      均薪資為44,925元，自身亦有信用卡最低應繳金額需繳納
      （每月需繳納約13,000元）與汽車貸款每月11,000元（汽
      車為聲請人之業務所需開車拜訪客戶），扣除上開費用僅
      剩餘20,925元，顯不足以負擔與聲請人需共同分攤之費用
      等情；而聲請人於97年3 月之際，正逢子女需繳納學費增
      加支出，遂與最大債權金融機構聯繫並告知將會延緩繳納
      一致性協商金額；不料最大債權金融機構逕自認定聲請人
      毀諾，實非聲請人惡意不繳納一致性協商金額，毀諾係不
      可歸責於己云云。惟聲請人95暨96年度之平均月收入在50
      ,825 元 至56,523元之間，業如前述，殊難想像其繳納協
      商款項後尚有負擔上開費用之能力，聲請人有無據實控制
      及說明其必要支出狀況，已屬可疑，尚難盡信（聲請人已
      依約按月繳款協商款項超逾1 年之久，益徵聲請人應另有
      除工作收入以外之其餘經濟來源或資產足敷支付協商款，
      並得同時支應日常生活費用）。而聲請人居住於臺北縣，
      依行政院主計處所公告97年度臺灣省低收入戶最低生活費
      用每人每月為9,829 元，該費用已包括食、衣、住、行之
      費用，聲請人既已負債，自應更節衣縮食、力求簡約，故
      聲請人每月超逾9,829 元範圍之生活支出，尚難認屬維持
      基本生活之必要支出。聲請人如再撙節開支，或與配偶另
      增闢收入來源，依原協商條件履行，應無重大困難。復參
      諸上開費用，於95年間聲請人與最大債權銀行成立協商之
      際，即已現實存在，聲請人自已將之列入協商金額是否逾
      聲請人能力之評估（況聲請人每月為子女支出之教育費僅
      有2,605 元，業據聲請人於「財產及收入狀況說明書」之
      「聲請前2 年必要支出」欄載明），並無其所主張「於97
      年3 月之際，正逢子女需繳納學費增加支出」之情事發生
      ，是在於相關客觀事實並未有顯著變動之下，亦難認係協
      商成立後有何情事變更致生履行有重大困難之情事。是聲
      請人主張其毀諾係因不可歸責於己之事由，尚非可採。
（三）再者，聲請人名下尚有相關房地，此有其提出之財產及收
      入狀況說明書、財政部高雄市國稅局財產歸屬資料清單、
      臺北縣板橋地政事務所土地暨建物登記第一類謄本各1 件
      附卷可稽，而聲請人所有之相關房地本院97年度執字第91
      780 號清償債務強制執行事件核定其第3 次最低拍賣價格
      合計為3,210,000 元，此有本院民事執行處98年4 月28日
      板院輔97執祿字第91780 號通知函存卷足據，相關房地顯
      有相當之價值，已足以清償相關房地之貸款及聲請人本人
      之部分債務。聲請人未處分上開資產用以清償債務，仍圖
      保有其財產而任意選擇毀諾，顯難認有何不可歸責於己之
      事由，致其履行原債務清償方案有重大困難。
（四）聲請人復主張其毀諾後，於98年3 月參與個別一致性協商
      ，與最大債權金融機構申請進行協商；不料最大債權金融
      機構國泰世華商銀竟要求聲請人先行與其他金融機構協商
      並撤銷強制執行後，另設定相關房地尚可成立個別一致性
      協商契約，聲請人遂無法成立其契約等語。惟聲請人就最
      大債權銀行要求其先與其餘金融機構協商並撤銷強制執行
      一節並未釋明，亦未提出申請個別一致性協商之相關文件
      ，則其主張最大債權銀行不願與其協商，已不足採取。
（五）繼按銀行公會針對95年度銀行公會協商案件已毀諾之客戶
      ，業已決議可申請「個別協商一致性方案」，即由最大無
      擔保債權銀行依據前置協商清償方案之精神和原則，與債
      務人重新協商議訂符合債務人繳款能力之月付款金額，該
      方案最長為180 期，利率最低為0%。是聲請人如認該清償
      協議之利率、期數有調整之必要，俾利其清償，自得再向
      最大無擔保債權銀行申請協商，附此敘明。
四、綜上，聲請人主張其毀諾係因不可歸責於己之事由所致，尚
    難採信；而聲請人以其資產及每月工作所得既足以清償債務
    ，則其毀諾顯無何不可歸責之事由致履行顯有重大困難情事
    。本件更生之聲請，應予駁回，爰裁定如主文。又本件聲請
    人更生之聲請既經駁回，其保全處分之聲請，即失所附麗，
    爰併予駁回之。
中    華    民    國    98    年    6     月    4     日
              民事第二庭    法      官  鍾啟煌
上為正本係照原本作成。
如不服本裁定，應於裁定送達後10日內，以書狀向本院提出抗告
，並繳納抗告費新臺幣1,000 元。
中    華    民    國    98    年    6     月    4     日
                            書  記  官  陳淑芳


司法院資訊處製作；財團法人民間司法改革基金會備份。
